【裁判字號】    97,簡上,50
【裁判日期】    980826
【裁判案由】    確認通行權等
【裁判全文】
臺灣嘉義地方法院民事判決              97年度簡上字第50號
上  訴  人  乙○○
訴訟代理人  陳文彬律師
被  上訴人  甲○○
上列當事人間請求確認通行權等事件，上訴人對於民國97年4月9
日本院嘉義簡易庭民國97年度嘉簡字第190號第一審判決提起上
訴，本院於民國98年8月12日言詞辯論終結，判決如下：
  主  文
原判決關於駁回上訴人後開第二項、第三項之訴部分及該部分訴
訟費用之裁判均廢棄。
被上訴人應將坐落嘉義縣中埔鄉○○段一二四二號土地上如乙圖
所示A部分土地上面積零點零零零二六八公頃之門亭、面積零點
零零零零七八公頃之圍牆拆除，容忍上訴人開設道路。
被上訴人應將坐落嘉義縣中埔鄉○○段一二四二號土地上如乙圖
A部分所示寬二點三三公尺，面積零點零零一五五七公頃之土地
供上訴人安設電線、水管、煤氣管或其他筒管。
第一審（除確定部分外）及第二審訴訟費用由被上訴人負擔。
  事實及理由
一上訴人起訴主張：上訴人所有坐落嘉義縣中埔鄉○○段1243號
  土地（下稱1243號土地）與被上訴人所有坐落嘉義縣中埔鄉○
  ○段1242號土地（下稱1242號土地）相毗鄰，1243號土地無法
  與公路聯絡，為袋地。上訴人前訴請確認對其他相鄰之坐落嘉
  義縣中埔鄉○○段1307、1308-1號土地有通行權存在，經本院
  以民國94年嘉簡字第867號、95年度簡上字第35號判決認上訴
  人所有1243號土地係分割自被上訴人所有1242號土地致成袋地
  ，故僅能通行1242號土地至同段1244號土地之私設巷道以通公
  路，不得對其他相鄰之土地主張袋地通行權。上訴人就1242號
  土地上如嘉義縣水上地政事務所（下稱水上地政）96年7月31
  日函覆成果圖（下稱甲圖）所示A部分，寬2.33公尺，面積0.0
  01557公頃之土地有通行權。又上訴人有在甲圖A部分上下安設
  電線、水管、煤氣管或其他筒管及開設道路之必要，依民法第
  786條、第788條規定，提起本訴。聲明：(一)確認上訴人對被上
  訴人所有1242號土地如甲圖A部分所示土地，寬2.33公尺，面
  積0.001557公頃有通行權存在。(二)被上訴人應將甲圖A部分土
  地上之地上物清除，以供上訴人安設電線、水管、煤氣管、或
  其他筒管及開設道路，以供原告通行。經原審判決確認上訴人
  對被上訴人所有1242號土地如甲圖A部分所示土地，寬2.33公
  尺，面積0.001557公頃有通行權存在，駁回上訴人其餘請求（
  上訴人於原審聲明請求確認其就甲圖A部分有通行權，暨請求
  被上訴人將1243號土地上如甲圖所示B部分遮棚，面積0.00112
  7公頃及如甲圖C部分遊樂設施，面積0.000621公頃拆除地上物
  ，將土地返還上訴人，經原審判決上訴人勝訴，未據被上訴人
  聲明不服，此部分已確定，非本院審理範圍，不予贅述）。上
  訴人不服，提起上訴，並於本院補充稱：甲圖A部分雖係被上
  訴人建物之法定空地，然作為上訴人通行之用，並不影響其作
  為法定空地，且該部分為法定空地，被上訴人之使用本亦受到
  相當之限制，該部分供上訴人通行，或設置管線等，應屬對被
  上訴人損害最小之方式。1243號土地為都市計畫土地使用分區
  之住宅區，上訴人並申請擬作為建築房屋之用，上訴人通行12
  42號土地路徑中，建有鐵皮屋並以鐵捲門緊閉，並築有圍牆，
  完全阻隔兩土地，上訴人根本無從通行，縱如原審所裁示，使
  被上訴人交付上訴人鐵捲門之遙控器，或按鈴請求被上訴人開
  門，亦受阻絕於圍牆而無法通行，原審之判定無異使上訴人無
  通行之可能，判決顯然不當。再者，建築房屋勢必安設電線、
  水管、煤氣管、或其他筒管、開設道路以通水電、通行等以利
  民生必須之使用，因此除請求被上訴人拆除通行路徑上之障礙
  物外，於通行路徑上埋設電線、水管、煤氣管、或其他筒管、
  開設道路，屬建築用地之必要及通常使用。原審已認定上訴人
  對1242號土地如甲圖A所示位置有通行權，本院僅得就上訴人
  上訴部分審酌等語。聲明：(一)原判決不利於上訴人部分廢棄。
  (二)廢棄部分，被上訴人應將1242號土地上如水上地政97年11月
  4日函覆成果圖（下稱乙圖）所示A部分土地上面積0.000268公
  頃之門亭、面積0.000078公頃之圍牆拆除，容忍上訴人開設道
  路，以供上訴人通行。(三)被上訴人應將1242號土地上如乙圖所
  示A部分土地供上訴人安設電線、水管、煤氣管或其他筒管。
二被上訴人則以：上訴人所有1243號土地係於94年5月20日向法
  院標購取得，法院之公告理應告知土地畸零問題。被上訴人所
  有1242號土地緊鄰上訴人土地，係於91年7月8日向法院標購取
  得，當時公告並未告知購買後與鄰地之相關問題，且標購前並
  無通行之行為存在時，若確認通行，依法不符。被上訴人於12
  42號土地上有合法建築物存在，已領有（77）嘉中鄉都管字第
  022號使用執照及依法辦理建物所有權第一次登記，依建築法
  之規定，土地須面臨建築線（即面臨道路或類似通道），並須
  按土地分區使用規定建蔽率、容積率、法定空地，依法留設方
  能建築使用，上訴人欲通行被上訴人之土地為建築之法定空地
  ，依內政部75年4月30日臺（75）內營字第387711號函及建築
  法第11條第3項規定，建築基地應留設之法定空地，非依規定
  不得分割移轉並不得重複使用。被上訴人土地現面臨計畫道路
  僅2.5公尺，若確認通行權後，被上訴人之土地將成袋地，被
  上訴人若欲出售或重新建築時，土地未臨接建築線不得建築，
  被上訴人之權益損失無法估計，與民法第789條意旨不符。並
  於本院補充稱：如上訴人主張通行有理由，通行寬度只需1公
  尺。上訴人之土地成為袋地，非被上訴人所為，被上訴人亦為
  受害者，若令上訴人通行，損及被上訴人權益亦非正當。依建
  築法第42、44、48條之規定，上訴人土地非經合併不得建築使
  用，上訴人母親身為土地代書，早應知詳。上訴人拍定取得12
  43號土地時，已知悉該地無路可通行，且原來也不是從本件通
  行範圍通行，上訴人主張埋設管線部分，依照民法第786條規
  定，應以損害最小方法，不一定要通過被上訴人的土地，被上
  訴人土地已有設置圍牆，可從1243號土地其餘周圍空地埋設管
  線，且上訴人土地現在並沒有開挖或埋設管線之急迫性等語置
  辯。聲明：上訴駁回。
三下列事項為兩造所不爭執（見本院卷第141頁、第142頁），應
  堪採認：
(一)上訴人所有1243號土地（重測前地號為嘉義縣中埔鄉○○段司
  公廓小段第101-762號），係於77年7月25日分割自1242號土地
  （重測前地號為嘉義縣中埔鄉○○段司公廓小段第101-481 號
  ），1243號、1242號土地原均係訴外人何春金所有，經本院分
  別進行強制執行程序，由被上訴人依本院90年度執字第6334號
  執行事件，於91年7月12日拍定取得1242號土地，上訴人依本
  院93年度執字第10164號執行事件，於94年5月20日拍定取得12
  43號土地。
(二)上訴人所有1243號土地與被上訴人所有1242號土地相鄰，1243
  號土地無法通行公路，為袋地。
(三)甲圖所示A部分係被上訴人所有嘉義縣中埔鄉○○段605號建物
  （下稱605號建物）之法定空地。
四兩造爭執事項（見本院卷第142頁）：上訴人依民法第786條規
  定，請求被上訴人將1242號土地上之門亭、圍牆拆除，並供上
  訴人開設道路、安設電線、水管、煤氣管、或其他筒管，有無
  理由？
(一)本件原列上訴人就甲圖A部分有無通行權，暨如何通行，方屬
  損害最少之處所，為爭執事項，惟被上訴人就原審判決上訴人
  就甲圖A部分有通行權乙節，並不提起上訴（見本院卷第250頁
  ），此部分既已確定，非本院審理範圍，是此部分爭執事項自
  無臚列必要，應先敘明。
(二)按土地因與公路無適宜之聯絡，致不能為通常之使用者，土地
  所有人得通行周圍地以至公路，98年1月23日修正前民法第787
  條第1項定有明文（此條文98年1月23日修正後亦有相類之規定
  ）。其目的乃使土地與公路有適宜之聯絡，而得為通常之使用
  ，故妨阻土地與公路適宜之聯絡，致不能為通常之使用者，土
  地所有人得請求除去之（最高法院88年度臺上字第2864號判決
  參照）。經查，上訴人就甲圖A部分有通行權，已如前述。又
  甲圖A部分土地上有被上訴人所有之如乙圖所示面積0.000268
  公頃之門亭、面積0.000078公頃之圍牆等情，業經本院會同兩
  造、水上地政測量人員勘測現場屬實，製有勘驗筆錄、乙圖、
  現場照片在卷可稽（見本院卷第45頁至第52頁、第150頁），
  應堪採認。而上開門亭連接圍牆，阻隔上訴人所有1243號土地
  通行1242號土地以連接柏油巷道對外交通，自外由門亭進入後
  ，仍有圍牆阻隔，無法與上訴人所有1243號土地相通，此觀諸
  乙圖甚明。故縱使被上訴人開啟門亭之鐵門以供上訴人進入，
  亦無法通行至1243號土地，則上訴人併請求拆除上開圍牆、門
  亭，俾以通行，自無不合。再按有通行權人於必要時，得開設
  道路。民法第788條第1項前段定有明文。本件上訴人對被上訴
  人就甲圖A部分有通行權，又甲圖A部分現有被上訴人之圍牆、
  門亭，地上並鋪有磁磚，有照片附卷可佐（見本院卷第52頁）
  ，單憑現況自無法供上訴人通行使用，而有開設道路之必要，
  是上訴人請求被上訴人應容許其於通行之土地開設道路，亦屬
  有據。綜上，上訴人請求被上訴人應將甲圖A部分土地上如乙
  圖所示面積0.000268公頃之門亭、面積0.000078公頃之圍牆拆
  除，容忍上訴人開設道路，以供通行，應予准許。
(三)被上訴人雖辯稱上情。然：1.按應留設之法定空地，非依規定
  不得分割、移轉，並不得重複使用，建築法第11條第4項前段
  固定有明文，而法定空地除作為防火間隔使用，因其目的在阻
  隔火劫蔓延，藉逃生避難，非供公眾平常通行之用，不得以防
  火間隔作為主要進出通路（內政部76年7月3日臺內營字第5136
  82函釋參照），於不違反上開建築法限制規定範圍內，法定空
  地即非不得供作進出道路使用。經查，甲圖A部分為被上訴人
  所有605號建物之法定空地乙節，固有卷附嘉義縣中埔鄉公所9
  7年10月21日函可稽（見本院卷第126頁）。然甲圖A部分並非
  作為防火巷或防火間隔使用，此有嘉義縣中埔鄉公所98年6月6
  日函在卷可證（見本院卷第225頁）。則依前揭規定及說明，
  甲圖A部分既非建物法定空地而作為防火巷或防火間隔使用，
  則此部分供上訴人與道路連接通行之用，與法定空地使用之目
  的不相違背，故被上訴人此部分所辯，自無可採。2.被上訴人
  所有605號建物之保存登記建物僅至建物本體，現場所看到之
  白色牆面及鐵皮屋頂均非保存登記範圍乙節，業據水上地政測
  量人員於本院勘驗時當場指明陳述無訛，並有照片可證（見本
  院卷第46頁、第50頁至第52頁），再觀諸乙圖標示相關位置所
  示，拆除乙圖A部分土地上之圍牆、門亭，顯然不會拆除605建
  物保存登記建物部分（即建物之本體部分，乙圖斜線部分即建
  物本體，亦即保存登記部分）。再者，605建物除設有乙圖之
  門亭外，建物本體另設有門禁，此亦經本院勘驗現場屬實，復
  有照片可佐（見本院卷第48頁、第50頁、第51頁），故拆除上
  開門亭、圍牆，對被上訴人使用605號建物，尚無重大不利之
  影響。故被上訴人前揭所辯，尚屬無據。
(四)復按土地所有人，非通過他人之土地，不能安設電線、水管、
  煤氣管、或其他筒管，或雖能安設而需費過鉅者，得通過他人
  土地之上下而安設之。但應擇其損害最少之處所及方法為之。
  並應支付償金。98年4月29日修正前民法第786條第1項定有明
  文（此條文98年1月23日修正後同有相類之規定）。本件上訴
  人以1243號土地為基地，向嘉義縣中埔鄉公所申請建築，因該
  土地未臨接道路，未符核給建築許可之要件，而經駁回申請乙
  節，有嘉義縣中埔鄉公所98年3月24日函、97年5月27日函在卷
  可稽（見本院卷第185頁、第186頁），是上訴人主張其欲在12
  43號土地上申請建築，應非無據。又1243號土地地目建，土地
  使用分區為住宅區，有土地登記謄本、嘉義縣中埔鄉公所簡便
  行文表附卷可參（見原審卷第6頁、本院卷第29頁），故因申
  請建築完成而需設置電線、水管、煤氣管或其他筒管，以利居
  住使用，亦符一般經驗法則，故上訴人此部分主張，應非無據
  。再者，上訴人所有1243號土地非通過他人土地，無法安設管
  線乙節，為被上訴人所不爭執（見本院卷第171頁），而上訴
  人所有1243號土地為袋地，經由1242號土地上如甲圖A部分可
  接往柏油道路，甲圖A部分應准許上訴人通行等情，業如上述
  ，故上訴人主張同在此部分設置相關管線（甲圖A部分即乙圖A
  部分），既係沿被上訴人供通行之範圍為之，對被上訴人之建
  物亦無重大影響，復如前述，堪認係屬損害最少之處所及方法
  ，故上訴人請求被上訴人應將1242號土地上如乙圖A部分所示
  寬2.33公尺，面積0.001557公頃之土地供上訴人安設電線、水
  管、煤氣管或其他筒管，自無不合。
五綜上所述，上訴人依，98年1月23日修正前民法第787條第1項
  、第786條，及民法第788條規定，請求被上訴人應將1242號土
  地上如乙圖所示A部分土地上面積0.000268公頃之門亭、面積
  0.000078公頃之圍牆拆除，容忍上訴人開設道路，以供上訴人
  通行；被上訴人應將1242號土地上如乙圖所示A部分寬2.33公
  尺，面積0.001557公頃之土地供上訴人安設電線、水管、煤氣
  管或其他筒管，自屬有據，應予准許。原審就前開應准許部分
  ，為上訴人敗訴之判決，尚有未洽，上訴人上訴意旨求予廢棄
  改判，為有理由，自應由本院予以廢棄改判如主文第2項、第3
  項所示。
六本件事證已臻明確，兩造其餘攻擊防禦方法，經核與本判決結
  果不生影響，爰不一一論敘，併此敘明。
七據上論結，本件上訴人之上訴為有理由，依民事訴訟法第436
  條之1第3項、第463條、第450條、第78條，判決如主文。
中    華    民    國    98    年    8    月     26    日
                    民事第二庭  審判長法  官  黃茂宏
                                      法  官  陳端宜
                                      法  官  蘇雅慧
正本係照原本作成。
不得上訴。
中    華    民    國    98    年    8    月     26    日
                                      書記官  劉昀匊


司法院資訊處製作；財團法人民間司法改革基金會備份。
